ACORDAO-COMPLETO-2584448

ACÓRDÃO 1108/2023 ATA 21/2023 - PLENÁRIO

VISTOS, relatados e discutidos estes autos de acompanhamento realizado junto à Agência Nacional de Mineração (ANM) , com o objetivo de avaliar aspectos de governança, especialmente no que tange ao funcionamento e ao processo de tomada de decisão da sua Diretoria Colegiada, e de transparência e publicidade das suas sessões deliberativas.
ACORDAM os ministros do Tribunal de Contas da União, reunidos em sessão Plenária, ante as razões expostas pelo relator, em:
9.1. encerrar estes autos, com fulcro no art. 169, inciso II, do Regimento Interno do TCU;
9.2. autorizar a AudPetróleo, com base em seu juízo de conveniência e oportunidade, a autuar novo processo de acompanhamento para examinar de forma concomitante e periódica a estruturação da ANM como a agência responsável pela regulação e fiscalização do setor minerário; e
9.3. dar ciência deste acórdão ao Ministério de Minas e Energia e à Agência Nacional de Mineração, destacando que o relatório e o voto que fundamentam a deliberação podem ser acessados por meio do endereço eletrônico www.tcu.gov.br/acordaos.

Acompanhamento da estruturação da Agência Nacional de Mineração-ANM.

Agência Nacional de Mineração.

3. Interessados/Responsáveis: não há.

13.1. Ministros presentes: Bruno Dantas (Presidente), Walton Alencar Rodrigues, Benjamin Zymler, Augusto Nardes, Aroldo Cedraz (Relator), Vital do Rêgo, Jorge Oliveira, Antonio Anastasia e Jhonatan de Jesus.
13.2. Ministros-Substitutos presentes: Augusto Sherman Cavalcanti, Marcos Bemquerer Costa e Weder de Oliveira.

AROLDO CEDRAZ

Adoto, como relatório, a instrução elaborada no âmbito da Unidade de Auditoria Especializada em Petróleo, Gás Natural e Mineração (peça 185) , a qual contou com a anuência do corpo dirigente da unidade (peças 186-187) , a qual transcrevo com as supressões cabíveis:
"I. Introdução
1.	Trata-se da segunda fase do acompanhamento realizado junto à Agência Nacional de Mineração (ANM) , autorizado por Despacho do Exmo. Ministro-Relator Aroldo Cedraz, de 19/6/2018 (peça 3 do TC Processo 018.099/2018-1) . Esta segunda fase objetiva avaliar aspectos de governança, no que tange ao funcionamento e ao processo de tomada de decisão da sua Diretoria Colegiada, e de transparência e publicidade das suas sessões deliberativas.
2.	A ANM foi criada em 27/12/2017, por meio da Lei 13.575/2017, que também extinguiu o Departamento Nacional de Produção Mineral (DNPM) . O extinto DNPM, por sua vez, fora criado pelo Decreto 23.979/1934, sendo posteriormente transformado em autarquia vinculada ao Ministério de Minas e Energia (MME) , por meio da Lei 8.876/1997. Nos termos do art. 32 da Lei 13.575/2017, o acervo técnico, documental e patrimonial do DNPM foi transferido à ANM, que também se tornou sucessora das suas obrigações, direitos e receitas.
3.	Embora a ANM tenha sido criada em 27/12/2017, a instalação da Agência ocorreu apenas em 5/12/2018, com a entrada em vigor do Decreto 9.587/2018 (art. 8º) , que a instalou e aprovou a sua estrutura regimental e o seu quadro demonstrativo dos cargos em comissão.
4.	A primeira Diretoria Colegiada da ANM tomou posse em 6/12/2018 e aprovou o primeiro Regimento Interno da ANM por meio da Resolução 2/2018. Posteriormente, a mencionada resolução foi substituída pela Resolução 102, de 13 de abril de 2022, que aprovou o novo regimento interno da Agência (alterado pela Resolução-ANM 107, de 12 de junho de 2022) .
5.	Ressalte-se, por oportuno, que a estruturação da ANM faz parte da Lista de Alto Risco deste Tribunal (peça 183, p. 92-95) , que relata a ocorrência de deficiências na transparência, gestão de riscos e controles internos da Agência, com impacto no planejamento, regulação e fiscalização do setor minerário, bem como a alta exposição da Autarquia à fraude e corrupção.
I.1. Objetivos e escopo do acompanhamento
6.	O objetivo geral do acompanhamento é avaliar, pari passu, a estruturação da ANM e sua adequação aos parâmetros definidos pela Lei 13.575/2017, pelos normativos federais e pelas boas práticas de gestão existentes em outras agências reguladoras. O seu planejamento estabeleceu três fases de execução (peça 20, p. 12) , a serem iniciadas a partir de gatilhos estabelecidos no Quadro de Variáveis (peça 17) , a saber:
a)	1ª Fase: analisar aspectos de institucionalização, no que tange ao enquadramento aos requisitos legais da Diretoria Colegiada, quantitativo de cargos e cargos em comissão, exercício das novas competências previstas nos artigos 12, 14 e 15 da Lei de Criação da ANM;
b)	2ª Fase: avaliar aspectos de governança, no que tange ao funcionamento e processo de tomada de decisão da Diretoria Colegiada, e de transparência e publicidade das sessões; e
c)	3ª Fase: avaliar aspectos de governança, no que tange a formas de interação com a sociedade, funcionamento e estruturação da ouvidoria e da auditoria interna.
7.	A 1ª fase foi concluída em 2019, com a finalização do relatório de acompanhamento da fase 1 (peça 97) e com a prolação do Acórdão 2914/2020-TCU-Plenário, de relatoria do Exmo. Ministro Aroldo Cedraz (peça 100) . O monitoramento das deliberações está sendo realizado no TC Processo 000.798/2021-5.
8.	Durante a fase de planejamento desta 2ª fase do acompanhamento, constatou-se ter havido intensa normatização no âmbito da Agência após a finalização da 1ª fase. 
9.	De fato, foram produzidos de 2020 a 2022, dentre outros, os seguintes normativos internos: 
	Norma
	Assunto

	Resolução-ANM 47/2020 (peça 140) 
	Institui o Comitê Interno de Governança

	Resolução-ANM 52/2020 (peça 181) 
	Trata das competências da Comissão de Ética da Agência, dentre elas a supervisão da observância do Código de Conduta da Alta Administração Federal.

	Relatório das Atividades de Capacitação para Mapeamento dos Processos Críticos (peça 136) 
	Documento que inclui a modelagem do funcionamento das práticas de trabalho hoje (AS IS) , sua análise e as rupturas identificadas e priorização de processos críticos, relativos ao Programa de Desenvolvimento do Modelo de Gestão Estratégica da ANM, conforme o Contrato 020/2019, firmado entre a ANM e a Fundação Dom Cabral (FDC) .

	Resolução-ANM 63/2021 (peça 143) 
	Institui a Política de Gestão de Riscos Corporativos

	Resolução-ANM 71/2021 (peça 182) 
	Regulamenta a celebração de Acordos de Cooperação Técnica entre a ANM e Estados, o Distrito Federal e Municípios para a cooperação mútua no desempenho de ações e atividades complementares e acessórias à fiscalização da atividade minerária.

	Resolução-ANM 102/2022 (peça 139) 
	Estabelece o novo regimento interno da ANM.

	Resolução-ANM 105/2022 (peça 142) 
	Aprova a Agenda Regulatória para o biênio 2022/2023.

	Planejamento Estratégico 2020/2023 (peça 132) 
	Instrumento de gestão organizacional da ANM, que objetiva criar um norte a ser seguido pela Agência no horizonte de 10 anos, organizado em ciclos de 4 anos.

	Plano de Diretrizes de 2022 do Comitê Interno de Governança da ANM (peça 151) 
	Instrumento técnico norteador para a definição de ações a serem realizadas por cada Superintendência e Assessoria, propiciando, assim, maior capacidade de resposta e transparência na definição das prioridades para o direcionamento institucional.

	Guia de Elaboração dos Planos Executivos (peça 152) 
	Documento que irá orientar na elaboração, gestão e avaliação dos Planos Executivos a serem desenvolvidos pelas Superintendências e Assessorias da ANM. Este Guia é o instrumento norteador para exemplificar e direcionar como as unidades devem elaborar seus Planos Executivos.

	Manual de Procedimentos da Agenda Regulatória (peça 141) 
	Documento de orientação da elaboração, gestão e avaliação dos Planos Executivos a serem desenvolvidos pelas Superintendências e Assessorias da ANM. Sua função é exemplificar e direcionar como as unidades da ANM devem elaborar seus Planos Executivos.

10.	Essa relevante normatização impactou positivamente as atividades da Agência, inclusive eliminando riscos que haviam sido anteriormente levantados quando do mapeamento de riscos (peça 12) , elaborado para definição das fases do acompanhamento, com impacto, ainda, sobre as variáveis de acompanhamento (peça 17) , que estabeleceram os gatilhos que deveriam ser observados para o início das fases seguintes.
11.	Dessarte, riscos como "Não divulgação da agenda dos Diretores"; "Vícios culturais, como: decisões unilaterais, falta de registro de reuniões"; "Falta de comunicação do setor com o público interno e externo"; "Necessidade de normativos para audiências e consultas públicas" e outros não se concretizaram graças à edição de normativos internos que disciplinaram esses temas. 
12.	Houve, portanto, a necessidade de adequação desta fase do acompanhamento à realidade atual da Agência, eliminando-se os riscos não concretizados.
13.	Nesse contexto, a presente fiscalização tem como objetivo avaliar aspectos de governança, no que tange ao funcionamento e processo de tomada de decisão da Diretoria Colegiada da ANM, e de transparência e publicidade das sessões, conforme previsto no Relatório de Planejamento de Acompanhamento Operacional (peça 20) e seu escopo abarca somente as deliberações da ANM que cabem a sua Diretoria Colegiada, com exceção daquelas de caráter administrativo ou de gestão e as sigilosas, apreciados no ano de 2022. 
14.	Por estarem intimamente vinculadas ao funcionamento da Diretoria Colegiada e por serem entes de assessoria a esse colegiado, foram abordadas também a execução das atribuições do Comitê Interno de Governança, da Secretaria-Geral e da Ouvidoria, somente nos aspectos a ele relacionados.
15.	Assim, foram elaboradas pela equipe de fiscalização as seguintes questões de auditoria (matriz de planejamento à peça 180) :
·	A ANM promove a transparência e publicidade de suas sessões e baseia suas decisões colegiadas em critérios técnicos?
·	Os órgãos de assessoria da Diretoria Colegiada têm cumprido suas atribuições de auxiliar a tomada de decisão da Diretoria Colegiada?
I.2. Metodologia
16.	Os trabalhos foram realizados em conformidade com as Normas de Auditoria do Tribunal de Contas da União (Portaria-TCU 280/2010, alterada pela Portaria-TCU 185/2020) , com observância ao Manual de Acompanhamento (Portaria-Segecex 27, de 9/12/2016) e do Referencial Básico de Governança Organizacional para Organizações Públicas e outros Entes Jurisdicionados ao TCU. 
17.	A opção pela realização de acompanhamento em três fases decorreu do extenso lapso temporal necessário ao processo de estruturação da ANM, que demandaria novos períodos de planejamento e execução.
18.	No planejamento inicial, ainda em 2018, a equipe de fiscalização se reuniu com o corpo técnico da Agência, a fim de conduzir dinâmica de mapeamento de riscos, conforme previsto no Manual de Acompanhamento do TCU, com o objetivo de aprimorar os conhecimentos sobre o ambiente fiscalizado, delimitar o escopo e definir as variáveis do acompanhamento (peça 12) . Posteriormente, a equipe definiu, internamente, as dimensões a serem avaliadas na fiscalização, quais sejam, a institucionalização e a governança. Além disso, planejou-se a realização de três fases para o acompanhamento, a serem iniciadas a partir de gatilhos estabelecidos no Quadro de Variáveis (peça 17) .
19.	Além disso, a fim de esclarecer as questões mais relevantes sobre as novas responsabilidades atribuídas pela Lei 13.575/2017 à ANM, a equipe se reuniu com membros do Comitê de Transição da Agência e identificou as etapas necessárias para a aprovação do decreto presidencial, que regulamentou, ao final de 2018, a estrutura e o funcionamento da nova autarquia, bem como o processo de aprovação, pelo Senado Federal, dos membros indicados pelo Presidente da República para a composição da Diretoria Colegiada da ANM. Esses fatos foram considerados relevantes, à época, por serem essenciais ao efetivo início de funcionamento da Agência e determinar o momento adequado para a atuação do TCU.
20.	Houve, ainda, o levantamento da legislação correlata e de boas práticas que servem de parâmetro para avaliar se a ANM estaria se estruturando de forma a exercer a atividade de regulação adequadamente, respeitando os ditames legais e os manuais referentes ao tema elaborados pelo Poder Executivo.
21.	No que concerne à estratégia metodológica formulada para o elaboração da matriz de planejamento utilizada especificamente nesta segunda fase do acompanhamento (peça 180) , ela consistiu em: i) solicitação de informações por meio de diligências aos gestores responsáveis; ii) verificação da extensão da disponibilização pública das reuniões da Diretoria, bem como dos documentos e relatórios técnicos correlatos, como atas e pautas das reuniões; e iii) reunião técnica com os representantes da Ouvidoria, da Secretaria-Geral e da Auditoria Interna da ANM, ocorrida no dia 16/2/2023.
22.	Para verificação da existência de indicação dos pressupostos de fato e de direito que determinam as decisões da Diretoria Colegiada e se estas se baseiam em critérios técnicos, foi selecionada amostra não estatística de dois processos para cada reunião ocorrida no ano de 2022 (peça 184) , totalizando 25 processos analisados (a reunião ocorrida em dezembro de 2022 não foi incluída na amostra, tendo em vista que sua ata ainda não havia sido disponibilizada no sítio eletrônico da ANM durante os trabalhos de auditoria) . Procurou-se, ainda, que a seleção abrangesse processos de tipos diferentes e que a quantidade de processos por relator fosse semelhante.
II. Visão geral
23.	O setor minerário foi regulado e fiscalizado pelo DNPM até a criação da ANM, que, além de absorver as funções da antiga autarquia, recebeu dezessete novas atribuições (art. 2º da Lei 13.575/2017) , como por exemplo: 
a)	implementar a política nacional para as atividades de mineração; 
b)	prestar apoio técnico ao MME; 
c)	regular, fiscalizar, arrecadar, constituir e cobrar créditos governamentais; 
d)	mediar, conciliar e decidir os conflitos entre os agentes da atividade de mineração; 
e)	decidir sobre direitos minerários de sua competência; 
f)	fomentar a concorrência entre os agentes econômicos, monitorar e acompanhar as práticas de mercado do setor de mineração brasileiro e cooperar com os órgãos de defesa da concorrência; 
g)	fiscalizar os titulares de concessões de lavra quanto à ocorrência de elementos nucleares;
h)	instituir o contencioso administrativo para julgar os créditos devidos à ANM em 1ª instância administrativa e os recursos voluntários, assim como os pedidos de restituição do indébito; 
i)	regulamentar o compartilhamento de informações sobre a atividade de mineração entre órgãos e entidades da União, dos Estados, do Distrito Federal e dos Municípios, entre outras.
24.	A criação da ANM foi motivada pela necessidade de impulsionar o desenvolvimento do setor mineral, por meio do incremento da ação de regulação e de fomento, propiciando um ambiente regulatório mais estável, com redução de riscos e incertezas, além de restabelecer a confiança do investidor no setor (peça 11, p. 15-20) .
25.	Para tanto, a Lei 13.575/2017 instituiu obrigações no intuito de ampliar a transparência, reduzir a assimetria de informações e assegurar o embasamento técnico em suas decisões, a exemplo do disposto nos arts. 12, 14 e 15, in verbis:
Art. 12 Os atos normativos que afetarem, de forma substancial e direta, direitos de agentes econômicos, deverão ser acompanhados de exposição formal dos motivos que os justifiquem e ser submetidos a consulta ou a audiência pública.
 (...) 
Art. 14 As sessões deliberativas da Diretoria Colegiada afetas às atividades de mineração serão públicas e terão suas datas, pautas e atas divulgadas.
 (...) 
Art. 15 A adoção das propostas de alterações de atos normativos de interesse geral dos agentes econômicos será, nos termos do regulamento, precedida da realização de Análise de Impacto Regulatório (AIR) , que conterá informações e dados sobre os possíveis efeitos do ato normativo. 
26.	A nova sistemática de funcionamento inerente às agências reguladoras carrega consigo mecanismos de transparência e accountability, independência técnica, autonomia decisória e financeira. 
27.	Em termos de estrutura organizacional, a Lei 13.575/2017, o Decreto 9.587/2018 e o Regimento Interno da ANM alteraram significativamente a organização interna da nova autarquia, em comparação ao antigo DNPM.
28.	Em comparação com a estrutura organizacional anterior, a primeira alteração relevante refere-se ao comando da autarquia. Enquanto o DNPM era dirigido por um diretor-geral, cargo em comissão demissível ad nutum (Decreto 7.092/2010) , a ANM é composta por uma Diretoria Colegiada, formada por um diretor-geral e quatro diretores, indicados pelo Presidente da República e nomeados após aprovação do Senado Federal, com mandatos de quatro anos, não coincidentes, de forma a ampliar a autonomia e a independência decisória, bem como resguardar a segurança jurídica necessária ao desenvolvimento do setor (Capítulo II, da Lei 13.575/2017) . No segundo nível hierárquico, as diretorias foram substituídas por superintendências.
29.	Ademais, as superintendências regionais foram substituídas por unidades administrativas regionais, sendo 25 gerências em capitais estaduais (gerências Tipo I, Tipo II, Tipo III, Tipo IV e Tipo V) e cinco unidades avançadas.
30.	A atual conformação da estrutura organizacional da ANM, trazida pelo novo regimento interno (Resolução-ANM 102/2022, peça 139) , traz importantes mudanças na sua estrutura (peça 150) . A seguir, na Figura 1 e Figura 2, apresentam-se o antigo e o novo organograma da ANM, respectivamente:
Figura 1 - Antigo organograma da ANM
Fonte: https://www.gov.br/anm/pt-br/acesso-a-informacao/institucional/organograma
Figura 2 - Novo organograma da ANM
Fonte: Nota Técnica SEI 4966/2022-DIRCI/SPE-ANM/DIRC, peça 150
31.	Destaque-se, por oportuno, que o organograma anterior da ANM ainda não foi atualizado em seu sítio eletrônico (https://www.gov.br/anm/pt-br/acesso-a-informacao/institucional/organograma, consultado em 7/3/2023) .
32.	Verifica-se da comparação dos dois organogramas que houve a inclusão, como órgão de assistência direta e imediata da Diretoria Colegiada, da Assessoria de Resolução de Conflitos. Houve, ainda, ampliação dos órgãos específicos, dos sete originais para dez (com destaque para a criação da Superintendência de Segurança de Barragens de Mineração) . Nota-se, por fim, que a estrutura da Diretoria Colegiada não sofreu alterações.
33.	 Especificamente quanto ao objeto desta fase de acompanhamento, ou seja, a transparência e publicidade das sessões e o processo de tomada de decisão da Diretoria Colegiada, o assunto encontra-se positivado, em âmbito externo pelos artigos 8º e 14, da Lei 13.848/2019 e, no âmbito da ANM, em seu Regimento Interno. O Capítulo II do Título III, trata das reuniões deliberativas da Diretoria Colegiada (arts. 10 a 14) e o Capítulo I das disposições gerais trata do processo decisório da Agência (arts. 113 a 117) .
34.	Dentre os órgãos de assistência direta e imediata da Diretoria Colegiada, as atuações da Ouvidoria e da Secretaria-Geral estão especialmente correlacionadas à transparência e à correição do seu processo decisório, pois o primeiro recebe demandas e interage com a sociedade e o segundo pelo apoio administrativo e deliberativo, motivo pelo qual estão englobados no escopo deste trabalho.  
III. Achado e constatações da fiscalização
35.	Este capítulo tem por objetivo responder às questões de auditoria elaboradas na etapa de planejamento, sendo a primeira relativa à transparência e à publicidade das decisões da Diretoria Colegiada e se essas se baseiam em critérios técnicos.
36.	Nessa primeira, foram avaliados se as gravações, pautas e atas das reuniões deliberativas da Diretoria Colegiada da ANM são públicas, gravadas em meio eletrônico e disponibilizadas em seu sítio eletrônico, permitindo fácil acesso ao seu teor, inclusive aos pareceres que fundamentaram as decisões, exceto em matéria sigilosa ou de natureza administrativa; e se a agência reguladora indica os pressupostos de fato e de direito que determinam as decisões da Diretoria Colegiada, inclusive a respeito da edição ou não de atos normativos e as baseia em critérios técnicos.
37.	A segunda questão de auditoria focou no funcionamento do Comitê Interno de Governança, na Secretaria Geral e na Ouvidoria no que concerne aos seus papéis de assessoramento à Diretoria Colegiada. 
38.	Quanto ao Comitê Interno de Governança, verificou-se se este atua efetivamente como auxiliar da Diretoria Colegiada e se suas reuniões seguem os regramentos de publicidade e transparência.
39.	Examinou-se se a Secretaria-Geral e a Ouvidoria têm cumprido suas atribuições quanto ao provimento de informações para a tomada de decisão da Diretoria Colegiada.
40.	Posto isso, passa-se ao achado de auditoria identificado e, posteriormente, à descrição das constatações acerca da governança e transparência do processo decisório da agência reguladora.
III.1. Comitê Interno de Governança não atua como instância auxiliar da Diretoria Colegiada
41.	 O Decreto 9.203/2017, que dispõe sobre a política de governança da Administração Pública Federal, em seu artigo 15-A, estabeleceu que, dentre as competências dos comitês internos de governança instituídos pelos órgãos e entidades da administração pública, estaria a de auxiliar a alta administração na implementação e na manutenção de processos, estruturas e mecanismos adequados à incorporação dos princípios e das diretrizes da governança previstos naquele decreto.
42.	Entretanto, a ANM, ao instituir o seu comitê interno de governança, por meio da Resolução 47, de 18 de setembro de 2020, estabeleceu que sua composição seria feita pelo Diretor-Geral da ANM, que atuaria como seu presidente, e pelos demais diretores da ANM. O referido comitê também seria apoiado pelo Auditor-Chefe da ANM (art. 2º, caput) .
43.	Estabeleceu o mencionado normativo, ainda, que a Secretaria Executiva do Comitê seria exercida pela Divisão de Gestão da Integridade, Riscos e Controles Internos, que atuaria de forma consultiva e colaborativa com o Comitê de Governança.
44.	Nota-se que a composição do Comitê, tal qual foi estabelecida pela mencionada resolução, esvaziou o sentido dado pelo Decreto 9.203/2017 de que ele seria uma instância auxiliar da Diretoria Colegiada, pois igualou sua composição àquela da Diretoria Colegiada. Portanto, na prática, a própria Diretoria Colegiada atua como Comitê Interno de Governança, confundindo-se as atribuições das duas instâncias.
45.	De fato, verificou-se que no sítio eletrônico da ANM não há o registro, em separado, das reuniões do Comitê Interno de Governança e da Diretoria Colegiada. Verificou-se, ainda, pelo exame das atas e pautas das reuniões da Diretoria Colegiada no ano de 2022, que não houve nenhuma reunião formal do Comitê naquele ano.
46.	Questionada a respeito do achado por meio do Ofício 8/2023 (peça 175) , de 13/2/2023, a ANM apresentou a Nota Técnica SEI 1.652/2023-DIRCI/SPE-ANM/DIRC (peça 178) , informando que:
a)	o Comitê se reuniu em sete ocasiões entre abril e agosto de 2021, mas em sua última reunião foi solicitada sua reformulação no que diz respeito a sua composição e aos termos que compõem sua pauta;
b)	tendo em vista essa reformulação, a Diretoria Colegiada resolveu aguardar as novas definições e diretrizes para proceder a assinatura das atas e divulgar em seu site eletrônico uma versão definitiva e coesa;
c)	além das medidas acima, a ANM já havia pactuado três ações em conjunto com a Secretária de Gestão do Ministério da Economia por meio do TransformaGov (programa instituído pelo Decreto 10.382/2020 que objetiva avaliar e modernizar a gestão estratégica dos órgãos integrantes da Administração Pública Federal direta, autárquica e fundacional) , quais sejam: avaliar o interesse do órgão em implantar o laboratório de inovação e gestão de processo de negócio; avaliar se as estruturas organizacionais estão alinhadas à cadeia de valor; e implantar o Comitê Interno de Governança nos termos do Decreto 9.203/2017. Como as ações citadas estariam sendo realizadas em conjunto, a despeito de a ANM já ter implantado seu Comitê de Governança, houve a decisão de se utilizar da expertise do Ministério da Economia para reavaliação e adequação de seu Comitê;
d)	O mencionado projeto tem previsão para finalização no primeiro semestre de 2023, quando seria elaborada uma nova proposta de instrumento normativo para regular o Comitê no âmbito da ANM. Até então, as pautas que seriam tratadas pelo Comitê Interno de Governança estão sendo tratadas diretamente pela Diretoria Colegiada. 
47.	A resposta apresentada pela ANM confirma o achado desta equipe de fiscalização, reconhecendo que o Comitê Interno de Governança da ANM não foi adequadamente criado como instância auxiliar da Diretoria Colegiada, conforme previsão do Decreto 9.203/2017. 
48.	Consoante as justificativas da ANM, nota-se, ainda, que a mencionada reformulação do Comitê está pendente de implementação desde agosto de 2021, ou seja, há mais de um ano e meio.
49.	Considerando-se, porém, que a ANM já vem buscando aprimorar a atuação do Comitê, a fim de adequá-lo ao Decreto 9.203/2017, à luz do mandamento do inciso I, art. 16, da Resolução-TCU 315/2020, propõe-se dispensar a formulação de deliberação ao jurisdicionado.
III.2. Da transparência e publicidade e da fundamentação das decisões da Diretoria Colegiada
50.	Por meio de consulta ao sítio eletrônico da ANM, sem o uso de cadastros e senhas, buscou-se simular a busca de qualquer pessoa da sociedade por informações acerca das decisões tomadas pelas autoridades da Agência, desde o conhecimento prévio dos assuntos a serem tratados nas reuniões deliberativas da Diretoria Colegiada até a posterior divulgação das atas e das gravações das próprias reuniões, inclusive o acesso aos documentos e pareceres técnicos que embasaram as deliberações.
51.	Identificou-se que as pautas e atas das reuniões estavam disponíveis no sítio eletrônico da ANM, as reuniões são transmitidas e permanecem disponíveis em canal próprio no Youtube, permitindo fácil acesso da população ao seu conteúdo (https://youtube.com/playlist?list=PLoP8nQ7f1EABonZ_nYkKU9xsGx6L6PjY8) .
52.	Os processos deliberados nas reuniões podem ser acessados no Sistema Eletrônico de Informações (SEI) do governo federal (https://www.gov.br/anm/pt-br/acesso-a-informacao/processo-eletronico-sei) . Nele, a equipe identificou os documentos e pareceres que embasaram as decisões adotadas nas citadas reuniões, igualmente sem precisar realizar cadastros e utilizar senhas, identificando os pressupostos de fato e de direito que determinaram as decisões da Diretoria Colegiada. Ainda, nos raros casos nos quais o relator divergiu dos pareceres técnicos, o voto foi devidamente fundamentado.
53.	Assim, a resposta à primeira questão de é que, dentro do escopo temporal e do objeto delimitados, os procedimentos de auditoria empreendidos não identificaram restrições à transparência e publicidade das decisões colegiadas da ANM. As decisões da Diretoria Colegiada examinadas também lograram mostrar que foram devidamente embasadas em pressupostos de fato e de direito e em pareceres técnicos.
I. 
II. 
III. 
III.1. 
III.2. 
III.3. Estrutura deficiente da Ouvidoria
54.	Embora no presente trabalho não tenha sido examinada a estrutura de funcionamento da Ouvidoria da ANM, mas apenas o cumprimento de sua função de levar ao conhecimento da Diretoria Colegiada as manifestações dos usuários, algumas observações devem ser feitas.
55.	Inicialmente, foi constatado que a Ouvidoria da ANM é composta, atualmente, de apenas um ouvidor sem assessores, o que traz relevantes impactos sobre seu funcionamento. Esses impactos foram abordados pela Controladoria-Geral da União, que produziu Relatório de Avaliação de Ouvidoria (peça 167) , contendo os seguintes achados:
a)	inexistência de fluxos institucionalizados das atividades de ouvidoria: como a Ouvidoria é composta de apenas um ouvidor, sua eventual substituição por outra pessoa impactaria o funcionamento da unidade, pela ausência de rotinas institucionalizadas de trabalho, devidamente registradas em normativo interno;
b)	oportunidade de melhorias na utilização dos sistemas informatizados para otimizar as atividades de Ouvidoria: verificou-se que não são utilizados sistemas informatizados ou painéis próprios de gerenciamento capazes de identificar o fluxo, a tempestividade e o nível de satisfação das respostas aos usuários. Também, constatou-se que o módulo de triagem e tratamento na Plataforma "Fala.BR" não havia sido implementado, embora a Portaria-CGU 581/2021, art. 19, §2º, preveja sua utilização ou a adoção de medidas de mitigação de riscos adotadas para a salvaguarda dos direitos dos manifestantes usuários de tais serviços, bem como a justificativa para o uso de ferramenta diversa;
c)	necessidade de adequação das atividades de Ouvidoria às disposições da Lei 13.460/2017 e da Portaria-CGU 581/2021, art. 71: constatou-se que a Ouvidoria não possui trabalho participativo direto com a sociedade ou projeto voltado ao engajamento do usuário dos serviços prestados pelo órgão; não faz acompanhamento da efetiva implementação, por parte das áreas internas, dos compromissos de melhoria dos serviços firmados a partir de manifestações dos cidadãos; não realiza acompanhamento do tratamento de manifestações relacionadas aos servidores do órgão, e que são temas recorrentes de denúncias, comunicações ou reclamações; e não realiza análise quanto às manifestações que se mostrem recorrentes, sensíveis, prioritárias ou de alta relevância, com vistas a obter subsídios para o aprimoramento dos processos de trabalho das demandas de ouvidoria ou de serviços no âmbito do órgão;
d)	inconsistências e oportunidades de melhorias no Relatório de Gestão, conforme Portaria-CGU 581/2021, art. 52: verificou-se que o Relatório Anual não contempla todos os aspectos mencionados no item anterior, resumindo-se basicamente ao número de manifestações recebidas e assuntos mais solicitados. Identificou-se, também, a inconsistência dos dados relativos as quantidades de manifestações recebidas no Painel "Resolveu" comparadas com o Relatório de Gestão da unidade administrativa.
56.	As falhas apontadas foram objeto de recomendações da CGU às quais o ouvidor da ANM tem envidado esforços no sentido de seu cumprimento (peça 163) , notadamente quanto ao aprimoramento do Relatório de Gestão, nos termos da Portaria-CGU 581/2021, art. 52 e às tratativas junto à Diretoria Colegiada, no sentido de que a Ouvidoria possua uma estrutura administrativa compatível com suas atribuições.
57.	Finalmente, no que tange aos aspectos delineados pelo escopo da presente fiscalização, verifica-se que a Ouvidoria tem cumprido seu papel de levar as manifestações dos usuários à Diretoria Colegiada. Reconhece-se, no entanto, que a estrutura atual contendo apenas um ouvidor é precária e que demanda reformulação, conforme apontado pela CGU.
IV. Do encerramento do atual processo
58.	O atual acompanhamento, autuado em atenção ao Despacho de 18/6/2018 do Exmo. Ministro-Relator Aroldo Cedraz, teve início antes mesmo da instalação da Agência, o que ocorreu em 5/12/2018, com a entrada em vigor do Decreto 9.587/2018. Também a definição da estratégia da presente ação de controle (peça 20) e das variáveis de acompanhamento (peça 17) , ocorreram ainda em 2018.
59.	 Entrementes, ocorreu a entrada em vigor da Lei 13.848/2019, que dispõe sobre a gestão, a organização, o processo decisório e o controle social das agências reguladoras e que trouxe relevantes inovações quanto a governança das agências. 
60.	No âmbito da ANM, após a conclusão da 1ª fase deste acompanhamento, em 2019, conforme relacionado no item I.1, também foram publicadas diversas normas com relação direta com a sua estrutura, governança e gestão organizacional. Notadamente o seu Regimento Interno, sendo o primeiro de 12/12/2018 e o atual, Resolução 102, de 13/4/2022; a Resolução-ANM 63/2021, que instituiu a política de gestão de riscos corporativos da Agência; além da sua agenda regulatória (a atual compreende o período de 2022/2023) e seu planejamento estratégico (2020/2023) .
61.	Em que pese os esforços regulatórios e de gestão da ANM, observa-se que as deficiências na estrutura da Agência ainda são prementes, indicando que as suas limitações impactam o seu papel de regulador e fiscalizador do setor minerário, sendo constantes as notícias na mídia quanto a esse aspecto. Tal é a relevância do tema que as dificuldades estruturais da Agência fazem parte da Lista de Alto Risco deste Tribunal (peça 183, p. 92-95) , que relata a ocorrência de deficiências estrutural e institucional da ANM, com impacto no planejamento, regulação e fiscalização do setor minerário.
62.	 Nesse contexto, o diagnóstico realizado em 2018, apesar de assertivo naquele momento, após a realização de duas fases do acompanhamento, precisa ser revisitado e atualizado, de forma a que se possa delimitar um novo escopo, mais aderente à nova realidade da Agência e às novas exigências normativas. 
63.	De fato, outros temas correlacionados ao sistema de governança devem ser objeto de nova avaliação: desempenho do regulador; gestão de riscos; avaliação e revisão do estoque regulatório; conflito de interesses; transparência ativa; participação social; agenda regulatória; ouvidoria; e transparência e efetividade do processo sancionador.
64.	Assim, considerando-se que:
a)	este Relatório de Acompanhamento foi autuado ainda em 2018, em atenção ao Despacho de 18/6/2018 do Exmo. Ministro-Relator Aroldo Cedraz; 
b)	o Manual de Acompanhamento do TCU (Portaria-Segecex 27, de 9 de dezembro de 2016) indica que os processos desse tipo podem permanecer abertos por até dois anos, podendo ultrapassar esse prazo desde que justificado - itens 14 e 60 do anexo único; 
c)	foi publicada a Lei 13.848/2019 (Lei das Agências) dispondo sobre a gestão, a organização, o processo decisório e o controle social das agências reguladoras e que trouxe relevantes inovações quanto a governança das agências; e, 
d)	este processo já cumpriu, no transcurso de quatro anos, duas fases do Acompanhamento.
65.	Revela-se pertinente a proposição de seu encerramento. 
66.	Faz-se necessário, ainda, a proposta de autorização para autuação de novo processo de acompanhamento fundado na conveniência e oportunidade de controle concomitante e periódico da estruturação da ANM frente as diversas e novas atribuições da Agência, descritas no parágrafo 23 deste relatório.
V. Conclusão
67.	O presente relatório versou sobre a segunda fase do Acompanhamento da estruturação da ANM, tendo por objetivo avaliar aspectos de governança, no que tange ao funcionamento e processo de tomada de decisão da Diretoria Colegiada, e de transparência e publicidade das sessões. 
68.	Foi apontado achado de auditoria relacionado à questão 2 da matriz de planejamento, concernente à criação do Comitê Interno de Governança da ANM pela Resolução-ANM 22/2020, que não observou o comando do art. 15-A, inciso I, do Decreto 9.203/2017, o qual determina que os comitês terão a função de auxiliar a alta administração das entidades e órgãos da administração pública federal. Na verdade, o citado comitê se confunde com a própria alta administração, o que desvirtua completamente a sua função.
69.	Quanto a esse achado, conforme orientação dada pela Resolução-TCU 315/2020, art. 16, inciso I, considerando que a própria ANM constatou a falha e está tratando de reformular a Resolução 22/2020, deixou-se de propor medidas por parte deste Tribunal.
70.	Observou-se, dentro do escopo temporal e do objeto delimitados, que não foram identificadas restrições à transparência e publicidade das decisões colegiadas da ANM. Ainda, a amostra das decisões da Diretoria Colegiada examinadas apresentou os pressupostos de fato e de direito previstos no art. 5º da Lei 13.848/2019, bem como foram embasadas em pareceres técnicos (questão 1 da matriz de planejamento) .
71.	Quanto à Ouvidoria da ANM, verificou-se que esta tem cumprido a função de levar ao conhecimento da Diretoria Colegiada as manifestações dos usuários, embora disponha de estrutura precária, composta por apenas um ouvidor. Tal fato foi constatado e relatado pela CGU, que propôs medidas para reestruturação da Ouvidoria e que estão sob apreciação da Diretoria Colegiada, de modo que é dispensável a adoção de medidas por parte desta E. Corte de Contas, consoante o disposto na Resolução-TCU 315/2020, art. 16, inciso I.
72.	Acerca da atuação da Secretaria Geral da ANM, relativamente à transparência e publicidade das decisões da Diretoria Colegiada, bem como a organização, controle e priorização dos processos que são distribuídos para julgamento, atividades relacionadas à sua atribuição de assistência direta à Diretoria Colegiada, verificou-se que, a despeito da inexistência de normativos que disciplinem os processos, seus roteiros e fluxos de trabalho são satisfatórios (peças 168-172 e 177) .
73.	Como benefício de controle desta fiscalização, espera-se contribuir para a criação de ambiente favorável ao pleno exercício das competências atribuídas à ANM.
74.	Finalmente, em razão das considerações elencadas neste relatório (parágrafo 64) , propõe-se encerrar o atual processo e autorizar a AudPetróleo, com base em seu juízo de conveniência e oportunidade, a instaurar novo processo de acompanhamento para controle concomitante e periódico da estruturação da ANM frente as diversas e novas atribuições da Agência.
VI. Propostas de encaminhamento
75.	Diante do exposto, submetem-se os autos à consideração superior, propondo o encaminhamento dos autos ao gabinete do Exmo. Ministro-Relator Aroldo Cedraz, com as seguintes propostas:
75.1.	deixar de recomendar adoção de qualquer medida à Agência Nacional de Mineração, com fundamento no inciso I do parágrafo único do art. 16 da Resolução-TCU 315/2020, tendo em conta que estão em estudo a reformulação dos integrantes e da atuação do Comitê Interno de Governança, a serem concluídos até fins de junho de 2023, sem prejuízo de que o TCU verifique a efetiva implementação e os impactos dela resultantes (parágrafos 41 a 49) ;
75.2.	encerrar estes autos, com fulcro no art. 169, inciso II, do Regimento Interno do TCU;
75.3.	autorizar a AudPetróleo, com base em seu juízo de conveniência e oportunidade, a autuar novo processo de acompanhamento para examinar de forma concomitante e periódica a estruturação da ANM como a agência responsável pela regulação e fiscalização do setor minerário; e
75.4.	informar ao Ministério de Minas e Energia e à Agência Nacional de Mineração, do acórdão que vier a ser proferido, destacando que o relatório e o voto que fundamentam a deliberação podem ser acessados por meio do endereço eletrônico www.tcu.gov.br/acordaos."
	É o Relatório.

não há.

Não atuou.

ACOMPANHAMENTO. AGÊNCIA NACIONAL DE MINERAÇÃO. SEGUNDA FASE. ASPECTOS DE GOVERNANÇA E TOMADA DE DECISÃO. ARQUIVAMENTO. AUTORIZAR A UNIDADE DE AUDITORIA A AVALIAR A CONVENIÊNCIA E OPORTUNIDADE DE REALIZAR NOVOS ACOMPANHAMENTOS. CIÊNCIA.

RELATÓRIO DE ACOMPANHAMENTO (RACOM)

Unidade de Auditoria Especializada em Petróleo, Gás Natural e Mineração (AudPetróleo).

Trata-se da segunda fase do acompanhamento realizado junto à Agência Nacional de Mineração (ANM) , com o objetivo de avaliar aspectos de governança, especialmente no que tange ao funcionamento e ao processo de tomada de decisão da sua Diretoria Colegiada, e de transparência e publicidade das suas sessões deliberativas.
2.	A presente ação de fiscalização tem como objetivo geral acompanhar a estruturação da ANM e sua adequação aos parâmetros definidos pela Lei 13.575/2017, pelos normativos federais e pelas boas práticas de gestão existentes em outras agências reguladoras, em virtudes dos riscos apontados por esta Corte, relacionados a deficiências na transparência, na gestão de riscos e nos controles internos da Agência, com impacto no planejamento, regulação e fiscalização do setor minerário.
3.	Na primeira fase, o acompanhamento analisou aspectos de institucionalização, no que tange ao enquadramento aos requisitos legais da Diretoria Colegiada, quantitativo de cargos e cargos em comissão, exercício das novas competências previstas nos artigos 12, 14 e 15 da Lei de Criação da ANM, resultando na prolação do Acórdão 2914/2020-TCU-Plenário, de minha relatoria.
4.	Naquela oportunidade, o voto condutor do Acórdão 2914/2020-TCU-Plenário apontou deficiências em relação à gestão de recursos humanos da ANM, à gestão da arrecadação e aplicação dos recursos arrecadados por meio da Compensação Financeira pela Exploração de Recursos Minerais (CFEM) e a urgente necessidade de dotar a agência de condições para que pudesse exercer de forma adequada as suas competências:
41. Nesse sentido, o governo precisa se atentar para o fato de que a efetividade de ambiciosos planos e metas em relação ao setor mineral não será uma realidade se a agência reguladora do setor continuar a ter uma estrutura totalmente incompatível com o nível de exigência institucional e com as novas responsabilidades assumidas, pois elas exigem investimentos em capacitação, infraestrutura, sistemas informatizados, produção e armazenamento de dados críveis, uso de técnicas de inteligência computacional, melhorias em processos, enfim, modernização na forma de atuar, que só são possíveis se a ANM for dotada dos recursos e meios adequados. Desse modo, é igualmente oportuna e pertinente a proposta de envio deste acórdão aos diversos órgãos e entidades apontadas pela unidade instrutiva.
5.	Para atender aos objetivos específicos desta segunda fase, foram elaboradas as seguintes questões de auditoria: (I) A ANM promove a transparência e publicidade de suas sessões e baseia suas decisões colegiadas em critérios técnicos? (II) Os órgãos de assessoria da Diretoria Colegiada têm cumprido suas atribuições de auxiliar a tomada de decisão da Diretoria Colegiada?
6.	Como pontuou a Unidade de Auditoria Especializada em Petróleo, Gás Natural e Mineração (AudPetróleo) , houve uma intensa atividade normativa no âmbito da ANM entre os anos de 2020 e 2022, desde o mapeamento de processos, passando pela criação do comitê de governança, pela definição da competência da comissão de ética, pela definição da política de gestão de riscos corporativos, pela regulamentação de acordos de cooperação técnica com entes federativos, pela criação de um novo regimento interno, criação de uma agenda regulatória e de um planejamento estratégico, entre outras medidas. 
7.	Sem dúvidas, essas normas certamente trazem reflexos positivos na gestão e operação da Agência Reguladora, eliminando, inclusive, riscos que haviam sido anteriormente levantados, como bem pontuou a Unidade Técnica.
8.	Em relação à criação do Comitê Interno de Governança da ANM pela Resolução-ANM 22/2020, não foi observado o comando do art. 15-A, inciso I, do Decreto 9.203/2017, o qual determina que os comitês terão a função de auxiliar a alta administração das entidades e órgãos da administração pública federal. Na verdade, o citado comitê se confunde com a própria alta administração, o que desvirtua completamente a sua função.
9.	Todavia, quanto a esse achado, conforme orientação dada pela Resolução-TCU 315/2020, art. 16, inciso I, deixo de propor medidas, considerando que a própria ANM constatou a falha e está tratando de reformular a retromencionada Resolução 22/2020.
10.	Dentro do escopo temporal e do objeto delimitados, não foram identificadas restrições à transparência e publicidade das decisões colegiadas da ANM. Ademais, a amostra das decisões da Diretoria Colegiada examinadas apresentou os pressupostos de fato e de direito previstos no art. 5º da Lei 13.848/2019, bem como foram embasadas em pareceres técnicos.
11.	Quanto à Ouvidoria da ANM, verificou-se que está cumprindo a função de levar ao conhecimento da Diretoria Colegiada as manifestações dos usuários, embora disponha de estrutura precária, composta por apenas um ouvidor. Tal fato foi constatado e relatado pela Controladoria Geral da União (CGU) , que propôs medidas para reestruturação da Ouvidoria, as quais estão sob apreciação da Diretoria Colegiada, de modo que é dispensável a adoção de medidas por parte do TCU, consoante o disposto na Resolução-TCU 315/2020.
12.	Acerca da atuação da Secretaria Geral da ANM, relativamente à transparência e publicidade das decisões da Diretoria Colegiada, tal como a organização, controle e priorização dos processos distribuídos para julgamento, atividades relacionadas à sua atribuição de assistência direta à Diretoria Colegiada, verificou-se que, a despeito da inexistência de normativos que disciplinem os processos, seus roteiros e fluxos de trabalho são satisfatórios.
13.	Em razão das considerações elencadas no relatório precedente, propõe-se encerrar o atual processo e autorizar a AudPetróleo, com base em seu juízo de conveniência e oportunidade, a instaurar novo processo de acompanhamento para controle concomitante e periódico da estruturação da ANM frente às diversas e novas atribuições da Agência.
14.	Penso que a atuação do TCU já contribuiu para a criação de ambiente mais favorável ao pleno exercício das competências atribuídas à ANM, que regula importante setor da economia nacional e tem enormes potencialidades para ser ainda mais relevante. 
15.	Embora não resolva todas as deficiências existentes, alguns resultados positivos da atuação deste Tribunal em relação à ANM já podem ser percebidos, a exemplo da normatização de diversos aspectos da gestão da autarquia e da criação de uma Superintendência de Segurança de Barragens. Destaco também a realização de um concurso público para o preenchimento do quadro de pessoal, que, em fevereiro deste ano, nomeou 40 candidatos para o cargo de Especialista em Recursos Minerais, já que a insuficiência do quadro de pessoal da ANM é questão crítica e há muito vem sendo apontada nos exames realizados por esta Corte.
Ante o exposto, VOTO no sentido de que o Tribunal adote a deliberação que ora submeto à apreciação deste Colegiado.
TCU, Sala das Sessões, em 31 de maio de 2023.
AROLDO CEDRAZ 
Relator